臺灣新竹地方法院民事裁定　　　　　　　99年度監宣字第98號
聲　請　人　王宥方
代　理　人　劉雅萍律師
相　對　人　王薛翠花
上列聲請人聲請監護宣告事件，本院裁定如下：
    主  文
宣告王薛翠花（民國○○年○○月○○日生，身分證統一編號：
Ｚ000000000號）為受輔助宣告之人。
選定王宥方（民國○○○年○月○日生，身分證統一編號：Ｚ000
000000號）為受輔助宣告之人之輔助人。
聲請程序費用新臺幣壹仟元由受輔助宣告之人負擔。
    理  由
一、聲請意旨略以：聲請人王宥方為相對人王薛翠花之女，相對
    人因罹患老人失智症，雖經屢為延醫診治均不見起色，致精
    神障礙，不能為意思表示、受意思表示或辨識其意思表示之
    效果，日常生活起居皆仰賴聲請人照顧，為此依法聲請准予
    宣告相對人為受輔助宣告之人，並提出東元綜合醫院診斷證
    明書、戶籍謄本各1 件為證。
二、按對於因精神障礙或其他心智缺陷，致不能為意思表示或受
    意思表示，或不能辨識其意思表示之效果者，法院得因本人
    、配偶、四親等內之親屬、最近一年有同居事實之其他親屬
    、檢察官、主管機關或社會福利機構之聲請，為監護之宣告
    ；對於因精神障礙或其他心智缺陷，致其為意思表示或受意
    思表示，或辨識其意思表示效果之能力，顯有不足者，法院
    得因本人、配偶、四親等內之親屬、最近一年有同居事實之
    其他親屬、檢察官、主管機關或社會福利機構之聲請，為輔
    助之宣告，民法第14條第1 項、第15條之1 第1 項分別定有
    明文。又法院對於監護之聲請，認為未達民法第14條第1 項
    之程度，而有輔助宣告之原因者，得依聲請或依職權以裁定
    變更為輔助宣告，民事訴訟法第624 條之3 第1 項定有明文
    。
三、經查，聲請人為相對人之女，有聲請人提出之戶籍謄本1 份
    在卷可稽，是聲請人為相對人之四親等內之親屬無訛。又經
    本院於民國99年7 月19日會同鑑定人即東元綜合醫院林正修
    醫師就相對人之現況鑑定時，相對人就本院訊問回答如下：
    「（【指聲請人】何人？）女兒，王家玉【聲請人原姓名】
    ；（住這多久？）不知道；（今日日期？）沒看不知道；（
    【提示時鐘】時間？）4 點【正確】；（如4 點再過3 個小
    時，為何？）7 點；（來這之前，住何處？與何人同住？）
    台北，與我大兒子，還有小兒子；（住哪裡比較習慣？）台
    北；（如妳有新台幣【下同】1 仟，買一個300 元東西，找
    多少錢？）700 元；（如有800 元，再給你500 元，多少？
    ）我聽不懂；（妳的存簿，你保管還是要由他人保管？）給
    兒子保管，也沒多少錢，我會自己洗澡；（住這，兒子有無
    打電話給妳？）都沒有，他們不知道這電話，台北電話我忘
    了；（如要帶妳去辦手機，是否可以？）不願意，因不認識
    ；（如兒子去銀行借錢，找妳保證，是否可以？）不會；（
    台北家，何人住？）沒人，搬來新竹是因女兒較可依靠，兒
    子因媳婦在身旁，較不方便；（台北房子，打算如何處理？
    ）沒有；（如有人帶妳去銀行借錢，可否？）不願意；（存
    簿在哪？）不記得，大概是在身邊，不記得放哪；（住台北
    ，兒子有無給生活費？）很少，女兒多少有給，大兒子每年
    給我10萬、8 萬；（如台北房子賣掉，作為妳生活支出，可
    否？）願意，我會繼續住女兒這裡；（妳有幾個子女？）2
    個兒子、2 個女兒，還是幾個忘記了；（有無領過印鑑證明
    ？）沒有；（現在總統是何人？）馬英九；（現在4 點50分
    ，過20分，幾點？）忘記了，有時要算，算不出來；（是否
    知道大兒子、小兒子電話？）都不知道；（他們有無打電話
    來這給妳？）沒有；（有無需要外勞照顧妳？）不用，因要
    花錢；（讀書？）小學，日本學校；（【提示卷面】唸出？
    ）【除了聲請卷宗外，唸出均正確】；（卷面妳的名字？）
    【正確指出】」等情，有本院99年7 月19日鑑定筆錄1 份在
    卷可佐，足見相對人於本院訊問時意識清楚，其對於簡單的
    數字計算、時間理解、家庭、生活狀況等問題雖均能適切之
    回答，惟對於複雜之數字計算、財務處理有部分混淆不清之
    情形。另參酌鑑定人就相對人之鑑定結果認：相對人為中度
    老年失智症患者，相對人於鑑定中，對於鑑定人員之問題，
    可以有語言反應，但是內容貧乏，反應遲鈍；相對人受到老
    年失智症影響，造成認知及語言功能退化，綜合相對人之精
    神狀態、日常生活功能、家庭事務及財務處理能力，研判目
    前個案因精神障礙（老年失智症），致其辨識意思表示效果
    之能力，顯有不足，建議為輔助之宣告等情，有東元綜合醫
    院99年7 月28日東祕總字第0990001334號函暨所附精神鑑定
    報告書1 份在卷足憑。綜上以觀，相對人顯已因心智缺陷，
    致其為意思表示或受意思表示及辨識其意思表示效果之能力
    ，均顯有不足。又聲請人雖係為監護宣告之聲請，惟其已於
    本院訊問時當場聲請變更為輔助宣告，有本院99年9 月23日
    訊問筆錄附卷可查，從而，聲請人聲請對相對人為輔助宣告
    ，經核並無不合，應予准許。
四、次按受輔助宣告之人，應置輔助人；法院為輔助之宣告時，
    應依職權就配偶、四親等內之親屬、最近一年有同居事實之
    其他親屬、主管機關、社會福利機構或其他適當之人選定一
    人或數人為輔助人；法院為前項選定及指定前，得命主管機
    關或社會福利機構進行訪視，提出調查報告及建議。輔助之
    聲請人或利害關係人亦得提出相關資料或證據，供法院斟酌
    ；法院選定輔助人時，應依受輔助宣告之人之最佳利益，優
    先考量受輔助宣告之人之意見，審酌一切情狀，並注意下列
    事項：（一）受輔助宣告之人之身心狀態與生活及財產狀況
    。（二）受輔助宣告之人與其配偶、子女或其他共同生活之
    人間之情感狀況。（三）輔助人之職業、經歷、意見及其與
    受輔助宣告之人之利害關係。（四）法人為輔助人時，其事
    業之種類與內容，法人及其代表人與受輔助宣告之人之利害
    關係，民法第1113條之1 第1 項及同條第2 項準用第1111條
    、第1111條之1分別定有明文。查：
（一）相對人與配偶王作人育有2 子3 女，其配偶、長女與次女
      業已死亡，而聲請人為相對人之三女，目前相對人之日常
      生活事務多由同住之聲請人協助照顧、處理，業經聲請人
      於鑑定時陳述明確，並有聲請人提出戶籍謄本1 份、財團
      法人老五老基金會開立之社會服務費收據影本4 紙、林冠
      賢皮膚科診所門診收據影本9 紙、東元綜合醫院費用收據
      影本13紙、行政院衛生署新竹醫院醫療費用收據影本5 紙
      、銘仁牙醫診所假牙製作費用收據影本1 紙、新竹私立伯
      大尼老人養護中心費用收據影本4 紙、福緣養生中心費用
      收據影本15紙、生活支出明細表6 紙在卷可稽。
（二）又經本院函囑新竹市政府派員進行訪視後，據新竹市政府
      提出之評估建議為：「１、家庭狀況：(1)家庭互動關係：
      聲請人表示與手足皆感情不佳，相對人原與聲請人弟弟居
      住臺北自宅，因聲請人弟弟工作繁忙無法照顧相對人，99
      年間搬至新竹與申請人同住，且臺北屋所登記為相對人名
      下，手足間為相對人房產之繼承而有嫌隙。目前聲請人與
      其二姐之長女來往較為密切，若聲請人無法照顧相對人時
      ，聲請人二姐之長女會提供人力協助，彼此往來關係良好
      ，星期天可以親自照顧相對人，有時會帶相對人至大賣場
      購物。(2)居家環境聲請人居住社區電梯公寓大樓，聘有管
      理員，出入需刷卡，附近設有銀行商家及市場等地，生活
      機能尚為良好，室內環境雖不寬敞但乾淨整齊、光線明亮
      為1房間及1和式房，另為1廚1廳1 衛浴之格局。２、監護
      動機：聲請人表示相對人患有老人失智症，目前生活餐食
      及外出交通皆須人處理，無法單獨外出，因此希望聲請監
      護宣告，可為相對人處理相關事宜，如照顧相對人就醫決
      定、銀行事宜等，並避免相對人權益受損。３、經濟狀況
      ：聲請人為護理人員，每月收入約4 萬元，相對人目前尚
      有存款約80萬元，並獲有政府補助每月3000元，聲請人支
      出部分有房貸每月1 萬4000元、相對人日間照顧中心每月
      9800元、養護中心每月9900元及生活基本水電及餐食等開
      銷，經濟狀況目前尚為穩定，且相對人生活照顧部份由其
      個人存款支應。４、照顧經驗及生活計劃：(1)相對人自99
      年即搬至新竹市，由聲請人照顧及處理生活所需，聲請人
      並表示因配合工作時間目前安排相對人日間由失智症照顧
      中心照顧，夜間則由養護中心接續照顧至10點，聲請人為
      護理人員，能提供相對人基本之護理照顧。(2)聲請人表示
      如取得相對人監護宣告權利後，不會改變目前生活方式，
      希望能維持目前生活模式，俟相對人年老或行動不便後，
      將聘請外勞到家中照顧相對人，目前相對人生活照顧方式
      不會有變化。５、相對人在日間照顧中心生活狀況：(1)經
      訪相對人生活之日間照顧中心，該中心位於本市東區文康
      中心三樓為合法立案機構，照顧老人之環境空間良好，相
      對人衣著乾淨、髮型整齊，與該中心工作人員互動狀況良
      好，受到妥善之照顧。(2)相對人夜間則由另一家合法立案
      機構接替照顧至夜間10點，聲請人下班後會至機構將相對
      人載回，該中心環境尚稱良好，相對人夜間在機構之生活
      狀況及返家後之照顧狀況，社工員因受限於時間無法訪視
      。６、評估及建議：(1)訪視過程聲請人身體肢體動作良好
      ，情緒穩定且具有正職，居住環境清潔良好，家中遇有突
      發狀況則有其二姐之長女可提供人力協助。(2)聲請人對於
      手足關係不佳之情況沒有隱瞞，且坦承乃因爭產而關係不
      佳，對於相對人生活照顧安排妥善，能清楚說明未來生活
      計畫安排。(3)綜上，聲請人具備正職，目前對相對人之照
      顧安排良好，具備照顧相對人之能力及意願，相對人並有
      存款可提供生活需求。因本案未能訪視聲請人其他手足，
      故無法確知其他手足擔任監護人之能力及意願，故建議鈞
      院卓參其他手足訪視報告後，再行裁定。」等情，有新竹
      市政府99年12月13日府社救字第0990138019號函暨所附之
      訪視報告表附卷可參。
（三）此外，相對人之長子王盛和及長媳於本院訊問時表示：若
      相對人名下財產支出一切公開，且日托的費用全由聲請人
      負擔，對於由聲請人擔任輔助人沒意見等語（詳見本院99
      年9 月23日訊問筆錄）。而相對人之次子王幼安、外孫女
      朱師賢、朱彥蓁則具狀陳明同意由聲請人擔任相對人之輔
      助人，此有戶籍謄本2 份、同意書1 紙在卷可憑。
（四）綜上所述，受輔助宣告人王薛翠花目前與聲請人王宥方同
      住，並由聲請人實際照顧相對人之生活起居，且照顧情形
      良好，又聲請人為相對人之女，有意願擔任輔助人，復無
      不適或不宜擔任輔助人的積、消極原因，如由聲請人為受
      輔助宣告人王薛翠花之輔助人，應能符合受輔助宣告人之
      最佳利益，爰依法選定聲請人王宥方為受輔助宣告人王薛
      翠花之輔助人。
五、依民法第1113條之1 第2 項準用同法第1111條規定，法院為
    輔助之宣告時，應依職權同時指定會同開具財產清冊之人。
    另輔助宣告之裁定，應同時選定輔助人及指定會同開具財產
    清冊之人，並附理由，民事訴訟法第624 條之1 第3 項準用
    同法第604 條第1 項亦有規定。惟受輔助宣告之人並不因輔
    助宣告而喪失行為能力，僅於其為民法第15條之2 列舉之法
    律行為時，應經輔助人同意，且參酌民法第1113條之1 第2
    項規定，亦未準用同法第1099條、第1099條之1 、第1101及
    第1103條第1 項之規定，顯見受輔助宣告之人之財產，不由
    輔助人管理，自毋庸宥於準用之規定而指定會同開具財產清
    冊之人。本件相對人之心智狀況未達監護宣告之程度，而經
    本院對相對人為輔助之宣告，就輔助宣告之設置目的、輔助
    人之性質及職務範圍綜觀，本件並無指定會同開具財產清冊
    之人必要，附此敘明。
六、爰依民事訴訟法第608 條第1 項、第624 條之1 第3 項，裁
    定如主文。
中    華    民    國   100    年    1     月    7     日
                        家事法庭法  官   黃惠玲
如不服本裁定關於選定輔助人部分，應於送達後10日內向本院提
出抗告狀，並繳納抗告費1,000 元；其餘關於宣告輔助之部分，
不得抗告。
中    華    民    國   100    年    1     月    7     日
                                書記官   鄭明枝